ACORDAO-COMPLETO-2451143

ACÓRDÃO 60/2021 ATA 1/2021 - PLENÁRIO

VISTOS, relatados e discutidos estes autos de embargos de declaração opostos pela Sra. Daniela Barbosa Andrade Rodrigues em face do Acórdão 3.143/2020-Plenaário, o qual apreciou representação formulada pela empresa Butarello Engenharia Ltda. EPP noticiando possíveis irregularidades ocorridas no Pregão Eletrônico 2/2019, conduzido pela Companhia de Desenvolvimento dos Vales do São Francisco e do Parnaíba - Codevasf, destinado à contratação de empresa para a execução de serviços de pavimentação de vias públicas em municípios diversos, inseridos na área de atuação da 3ª Superintendência Regional da Codevasf,
ACORDAM os Ministros do Tribunal de Contas da União, reunidos em sessão do Plenário, ante as razões expostas pelo relator, em: 
9.1. conhecer dos embargos de declaração opostos pela Sra. Daniela Barbosa Andrade Rodrigues, uma vez preenchidos os requisitos de admissibilidade previstos nos artigos 32, inciso II, e 34, caput e § 1º, da Lei 8.443/1992, para, no mérito, rejeitá-los;
9.2. após a realização das comunicações processuais, encaminhar os autos à Serur para exame de admissibilidade do recurso inserto à peça 180;
9.3. dar ciência desta deliberação à embargante.

Embargos de declaração interposto por responsável contra decisão que lhe aplicou multa em processo de representação formulada pela empresa Butarello Engenharia Ltda. EPP noticiando possíveis irregularidades ocorridas no Pregão Eletrônico 2/2019, conduzido pela Companhia de Desenvolvimento dos Vales do São Francisco e do Parnaíba  Codevasf, destinado à contratação de empresa para a execução de serviços de pavimentação de vias públicas em municípios diversos, inseridos na área de atuação da 3ª Superintendência Regional da Codevasf.

Companhia de Desenvolvimento dos Vales do São Francisco e do Parnaíba.

3. Interessados/Responsáveis/Recorrentes:
3.1. Interessados: Companhia de Desenvolvimento dos Vales do São Francisco e do Parnaíba (00.399.857/0001-26); Liga Engenharia Ltda. (15.270.565/0001-66)
3.2. Responsável: Daniela Barbosa Andrade Rodrigues (XXX.035.364-XX)
3.3. Recorrente: Daniela Barbosa Andrade Rodrigues (XXX.035.364-XX).

13.1. Ministros presentes: Ana Arraes (Presidente), Walton Alencar Rodrigues, Benjamin Zymler (Relator), Augusto Nardes, Aroldo Cedraz, Raimundo Carreiro, Bruno Dantas e Jorge Oliveira.
13.2. Ministro-Substituto convocado: Marcos Bemquerer Costa.
13.3. Ministro-Substituto presente: André Luís de Carvalho.

BENJAMIN ZYMLER

Ministro Benjamin Zymler.

O presente processo cuida de representação formulada pela empresa Butarello Engenharia Ltda. EPP, noticiando possíveis irregularidades ocorridas no Pregão Eletrônico 2/2019, conduzido pela Companhia de Desenvolvimento dos Vales do São Francisco e do Parnaíba - Codevasf, destinado à contratação de empresa para a execução de serviços de pavimentação de vias públicas em municípios diversos, inseridos na área de atuação da 3ª Superintendência Regional da Codevasf. 
2.	Ao apreciar o caso, esta Corte prolatou o Acórdão 3143/2020-TCU-Plenário, lavrado nos seguintes termos:
"VISTOS, relatados e discutidos estes autos de representação formulada pela empresa Butarello Engenharia Ltda. EPP noticiando possíveis irregularidades ocorridas no Pregão Eletrônico 2/2019, conduzido pela Companhia de Desenvolvimento dos Vales do São Francisco e do Parnaíba - Codevasf, destinado à contratação de empresa para a execução de serviços de pavimentação de vias públicas em municípios diversos, inseridos na área de atuação da 3ª Superintendência Regional da Codevasf, 
ACORDAM os ministros do Tribunal de Contas da União, reunidos em sessão do Plenário, ante as razões expostas pelo relator, em:
9.1. conhecer da representação, com fulcro nos arts. 235 e 237, inciso VII e parágrafo único, do Regimento Interno do TCU c/c o art. 87, § 2º, da Lei 13.303/2016, para, no mérito, considerá-la procedente;
9.2. com fundamento no art. 45 da Lei 8.443/1992, c/c o art. 71, inciso IX, da Constituição Federal, determinar à Codevasf que se abstenha de firmar novos contratos a partir da ata de registro de preços decorrente do Pregão Eletrônico/SRP 2/2019, ante a infringência do previsto no subitem 10.2.10 e item 10.2 do seu edital, do art. 56, §2º, da Lei 13.303/2016, do art. 47 do Decreto 10.024/2019 e dos arts. 6º e 26, § 3º, do Decreto 5.450/2005, bem como dos princípios da economicidade, da competitividade e da obtenção da proposta mais vantajosa, insculpidos no art. 31 da Lei 13.303/2016;
9.3. rejeitar as razões de justificativa da Sra. Daniela Barbosa Andrade Rodrigues, aplicando-lhe a multa prevista no art. 58, inciso II, da Lei 8.443/1992, no valor de R$ 20.000,00 (vinte mil reais) , fixando-lhe o prazo de 15 (quinze) dias, a contar da notificação, para comprovar, perante o Tribunal, o recolhimento da dívida ao Tesouro Nacional, sob pena de cobrança judicial do valor atualizado monetariamente, na forma da legislação em vigor, desde a data deste acórdão até a do efetivo recolhimento, se for paga após o vencimento;
9.4. autorizar, desde logo, a cobrança judicial das dívidas, caso não atendida a notificação, nos termos do art. 28, II, da Lei 8.443/1992; 
9.5. com base no art. 9º da Resolução TCU 315/2020, dar ciência à Codevasf sobre o seguinte fato apurado no Pregão Eletrônico 2/2019:
9.5.1. utilização indevida do sistema de registro de preços para a contratação de obras, com o emprego da ata de registro de preços como contrato do tipo "guarda-chuva", com objeto incerto e indefinido, sem a prévia realização dos projetos básico e executivo das intervenções a serem realizadas;
9.6. com base no art. 9º da Resolução TCU 315/2020, dar ciência à Caixa Econômica Federal e ao Instituto Brasileiro de Geografia e Estatística sobre os indícios de superestimativa de custos existentes nas composições e insumos do Sinapi relativos aos serviços de pavimentação com paralelepípedo, a fim de que sejam adotadas as medidas cabíveis no âmbito de cada uma das instituições encarregadas da atualização e manutenção do Sinapi;
9.7. dar ciência desta deliberação ao responsável, ao representante e ao interessado; 
9.8. determinar que a SeinfraCOM monitore a disposição constante do subitem 9.1 supra; 
9.9. recomendar à Coinfra, dentro de um juízo de risco e materialidade, a avaliação da conveniência de realizar outras ações de controle na Codevasf com vistas a analisar como está ocorrendo a execução contratual dos serviços de pavimentação licitados por meio de atas de registro de preços, com enfoque na qualidade e quantidade dos serviços efetivamente realizados."
3.	Nesta etapa processual, são apreciados embargos de declaração opostos pela Sra. Daniela Barbosa Andrade Rodrigues ao referido decisum.
4.	A embargante aduz haver obscuridade e omissão no Acórdão 3143/2020-TCU-Plenário carreando as seguintes alegações:
a) há obscuridade na referida decisão quanto à classificação dos atos praticados pela embargante como erro grosseiro;
b) aparentemente o TCU considerou que a embargante agiu com elevado grau de negligência, imprudência e imperícia tão somente por não oportunizar à licitante Butarello Engenharia Ltda.  a possibilidade de sanar a proposta de preços preenchida erroneamente;
c) todavia, a peça de defesa apresentada indicou que referida conduta pautou-se no Parecer de Custos nº 17/2019, elaborado pela Unidade Regional de Estudos e Projetos da 3ª Superintendência Regional da Codevasf, e por entender que oportunizar essa possibilidade à licitante Butarello Engenharia Ltda. se constituiria em uma alteração substancial da proposta, o que inviabilizaria a aplicação do § 3º do art. 26 do Decreto 5.450/2005;
d) a proposta da licitante Butarello Engenharia Ltda. foi apresentada em regime tributário diverso do de seu enquadramento, ou seja, não se trataria de um mero lapso de preenchimento de sua planilha;
e) ainda que se entenda que a interpretação do dispositivo legal em referência realizada pela embargante não teria sido a mais correta, não se pode considerá-la como sendo um erro grosseiro;
f) a embargante possui formação em administração de empresas e se baseou em parecer técnico elaborado pela área competente da Codevasf para tomar sua decisão;
g) assim, embora a decisão embargada tenha asseverado que a área técnica do TCU não embasou o acolhimento das razões de justificativa da embargante para desconsiderar o erro grosseiro, o único fundamento para a sua caracterização foi a equivocada interpretação § 3º do art. 26 do Decreto 5.450/2005, sem, contudo, ter sido considerada a formação de administradora de empresas da embargante e a sua fundamentação em parecer da área competente da Codevasf;
h) haveria omissão quanto à presunção de boa-fé dos atos praticados pela embargante e à ausência de prejuízo ao Erário;
i) é princípio basilar do ordenamento jurídico pátrio que a boa-fé se presume e a má-fé se prova, sendo inconcebível eventual condenação da embargante em meras impressões pessoais;
j) não há no acórdão embargado qualquer menção quanto ao fato de que a desclassificação das empresas por ausência de resposta ao chat não ocorreu de forma assoada, em um único dia, mas sim ao longo dos 13 (treze) dias, de 5 e 18/07/2019, ou mesmo ao fato de que nenhuma das 8 (oito) empresas desclassificadas se manifestou no chat, seja para requerer a reconsideração da decisão, seja para manifestar seu inconformismo, o que ratifica o desinteresse pelo certame;
l) também não há referência na decisão recorrida sobre o disposto no art. 13, inciso IV, do Decreto 5.450/2020, que determina que todos os licitantes, durante a realização das sessões de pregão eletrônico, devem permanecer conectados ao sistema, sob pena de arcar com o ônus de eventual perda de negócios;
m) da mesma forma, omitiu-se o acórdão embargado quanto ao fato de pregoeiros de outros órgãos adotarem a mesma prática, mesmo quando informam os deveres dos licitantes no procedimento eletrônico;
n) tal fato se mostra essencial ao julgamento, uma vez que, se outros pregoeiros adotam idêntica postura à adotada pela embargante, isto afastaria o erro grosseiro, que seria aquele perceptível por um servidor público com compreensão abaixo da média; 
m) a decisão embargada também não estabelece qual o critério para estipulação do valor da multa de R$ 20.000,00 imputada à embargante, simplesmente fixando-a sem qualquer justificativa;
n) deveriam ser devidamente esclarecidos nos autos quais os critérios para a fixação de multa em tão elevado valor, sob pena de se considerá-la arbitrária; e
o) deveriam ser considerados na fixação da sanção o histórico funcional da embargante, a ausência de punições antecedentes, a sua formação profissional, as razões que a levaram a praticar os atos e a presunção de boa-fé com que referidos atos foram praticados.
5.	Ante o exposto, a embargante requer que sejam conhecidos e providos os presentes embargos de declaração, de maneira que seja aplicado o efeito modificativo ao acórdão recorrido, a fim de reconhecer a inocorrência do erro grosseiro ou, alternativamente, que sejam considerados todos os atenuantes que se mostram relevantes em um caso como o dos autos, a fim de afastar a multa aplicada ou, ao menos, minorá-la.
	É o Relatório.

8.1. Paulo José Paes Vasconcelos Filho (24115/OAB-PE), representando Daniela Barbosa Andrade Rodrigues.  
8.2. Cyntia Maria de Possidio Oliveira Lima (15654/OAB-BA) e outros, representando Liga Engenharia Ltda.  
8.3. Paula Elaine Giovanella Gandolfi (42.567/OAB-SC), representando Butarello Engenharia Ltda.

Não atuou.

REPRESENTAÇÃO. CODEVASF. PREGÃO ELETRÔNICO. SISTEMA DE REGISTRO DE PREÇOS. OBRAS DE PAVIMENTAÇÃO. DESCLASSIFICAÇÃO INDEVIDA DE LICITANTES. DEFERIMENTO PARCIAL DA CAUTELAR PARA IMPEDIR A ADESÃO À ATA DE REGISTRO DE PREÇOS. CONTINUIDADE DO CONTRATO JÁ FIRMADO. OITIVA. AUDIÊNCIA. REPRESENTAÇÃO PROCEDENTE. DETERMINAÇÃO PARA QUE NÃO SEJAM FIRMADOS NOVOS CONTRATOS COM AMPARO NA ATA DE REGISTRO DE PREÇOS. REJEIÇÃO DAS RAZÕES DE JUSTIFICATIVA. MULTA. EMBARGOS DE DECLARAÇÃO. CONHECIMENTO. REJEIÇÃO.

REPRESENTAÇÃO (REPR)

Secretaria de Infraestrutura Hídrica, de Comunicações e de Mineração (SeinfraCOM).

Em apreciação, os embargos de declaração opostos pela Sra. Daniela Barbosa Andrade Rodrigues, na condição de pregoeira, em face do Acórdão 3143/2020-TCU-Plenário, por meio do qual esta Corte de Contas aplicou à embargante a sanção pecuniária prevista no art. 58, inciso II, da Lei 8.443/1992, no valor de R$ 20.000,00, em virtude de falhas na condução do Pregão Eletrônico 2/2019.
2.	O presente feito tratou originalmente de representação formulada pela empresa Butarello Engenharia Ltda. EPP, noticiando possíveis irregularidades ocorridas no Pregão Eletrônico 2/2019, conduzido pela Companhia de Desenvolvimento dos Vales do São Francisco e do Parnaíba - Codevasf, destinado à contratação de empresa para a execução de serviços de pavimentação de vias públicas em municípios diversos, inseridos na área de atuação da 3ª Superintendência Regional da Codevasf.
3.	Na etapa processual anterior, foi realizada audiência da embargante por ter desclassificado as propostas de preços apresentadas ao longo da sessão pública do lote 1 do Pregão Eletrônico 2/2019, pelos seguintes fundamentos:
a) propostas das empresas RL Comércio, Serviços e Construção Civil Eireli, JED Comércio e Serviços de Construção Eireli, CS Serviços e Locação de Equipamentos Eireli, Engefort Construtora e Empreendimentos Ltda., Constema Construtora e Empreendimentos Ltda., Vipetro Construções e Montagens Industriais Ltda., Construtora Santa Inês Ltda. e GNR Empreendimentos Ltda., ante a ausência de respostas aos questionamentos da pregoeira via chat, algumas destas desclassificações ocorrendo em prazos exíguos de tempo, de 30, 24, 22, 18 e até 16 minutos, não tendo sido a elas franqueado o prazo de quatro horas, previsto no item 10.2 do edital, para envio da proposta atualizada de preços, em possível afronta ao subitem 8.1.1 do edital e, ainda, aos princípios do interesse público, da razoabilidade, da proporcionalidade, da moralidade e da obtenção da proposta mais vantajosa, insculpidos nos arts. 5º da CF/1988, 2º da Lei 9.784/1999, 3º da Lei 8.666/1993 e 5º, caput e parágrafo único, do Decreto 5.450/2005; e
b) proposta da empresa Butarello Engenharia Ltda. EPP, por apresentar custos unitários de insumos e serviços além ou aquém daqueles previstos no orçamento base da Administração, ao invés de oportunizar à empresa a correção da sua planilha de preços, observando, neste último caso, como valor máximo da proposta aquele já registrado e que serviu de parâmetro comparativo entre os participantes, o que contribuiu para a classificação de proposta mais onerosa para a Administração, no caso da empresa Liga Engenharia Ltda., classificada em último lugar (19º) , pelo valor original de sua proposta, no valor de R$ 109,79/m2 (um centavo inferior ao valor máximo de referência do preço unitário apresentado pela Administração) , em possível afronta ao art. 47 do Decreto 10.024/2019 e art. 26, § 3º, do Decreto 5.450/2005, bem como aos princípios da legalidade, do interesse público, da economicidade, da razoabilidade e da obtenção da proposta mais vantajosa, insculpidos nos arts. 5º da CF/1988, 2º da Lei 9.784/1999, 3º da Lei 8.666/1993, e 5º, caput e parágrafo único, do Decreto 5.450/2005. 
4. 	O Acórdão 3143/2020-TCU-Plenário, dentre outras deliberações, rejeitou as razões de justificativa da embargante, bem como lhe aplicou a multa prevista no art. 58, inciso II, da Lei 8.443/1992.
5.	Nesta etapa processual, a Sra. Daniela Barbosa Andrade Rodrigues embargou o aludido decisum, apresentando, em síntese, as seguinte alegações:
a) há obscuridade na referida decisão quanto à classificação dos atos praticados pela embargante como erro grosseiro;
b) aparentemente o TCU considerou que a embargante agiu com elevado grau de negligência, imprudência e imperícia tão somente por não oportunizar à licitante Butarello Engenharia Ltda.  a possibilidade de sanar a proposta de preços preenchida erroneamente;
c) todavia, a peça de defesa apresentada indicou que referida conduta pautou-se no Parecer de Custos nº 17/2019, elaborado pela Unidade Regional de Estudos e Projetos da 3ª Superintendência Regional da Codevasf, e por entender que oportunizar essa possibilidade à licitante Butarello Engenharia Ltda. se constituiria em uma alteração substancial da proposta, o que inviabilizaria a aplicação do § 3º do art. 26 do Decreto 5.450/2005;
d) a proposta da licitante Butarello Engenharia Ltda. foi apresentada em regime tributário diverso do de seu enquadramento, ou seja, não se trataria de um mero lapso de preenchimento de sua planilha;
e) ainda que se entenda que a interpretação do dispositivo legal em referência realizada pela embargante não teria sido a mais correta, não se pode considerá-la como sendo um erro grosseiro;
f) a embargante possui formação em administração de empresas e se baseou em parecer técnico elaborado pela área competente da Codevasf para tomar sua decisão;
g) assim, embora a decisão embargada tenha asseverado que a área técnica do TCU não embasou o acolhimento das razões de justificativa da embargante para desconsiderar o erro grosseiro, o único fundamento para a sua caracterização foi a equivocada interpretação § 3º do art. 26 do Decreto 5.450/2005, sem, contudo, ter sido considerada a formação de administradora de empresas da embargante e a sua fundamentação em parecer da área competente da Codevasf;
h) haveria omissão quanto à presunção de boa-fé dos atos praticados pela embargante e à ausência de prejuízo ao Erário;
i) é princípio basilar do ordenamento jurídico pátrio que a boa-fé se presume e a má-fé se prova, sendo inconcebível eventual condenação da embargante em meras impressões pessoais;
j) não há no acórdão embargado qualquer menção quanto ao fato de que a desclassificação das empresas por ausência de resposta ao chat não ocorreu de forma assoada, em um único dia, mas sim ao longo dos 13 (treze) dias, de 5 e 18/7/2019, ou mesmo ao fato de que nenhuma das 8 (oito) empresas desclassificadas se manifestou no chat, seja para requerer a reconsideração da decisão, seja para manifestar seu inconformismo, o que ratifica o desinteresse pelo certame;
l) também não há referência na decisão recorrida sobre o disposto no art. 13, inciso IV, do Decreto 5.450/2020, que determina que todos os licitantes, durante a realização das sessões de Pregão Eletrônico, permanecerem conectados ao sistema, sob pena de arcar com o ônus de eventual perda de negócios;
m) da mesma forma, omitiu-se o acórdão embargado quanto ao fato de pregoeiros de outros órgãos adotarem a mesma prática, mesmo quando informam os deveres dos licitantes no procedimento eletrônico;
n) tal fato se mostra essencial ao julgamento, uma vez que, se outros pregoeiros adotam idêntica postura a adotada pela embargante, isto afastaria o erro grosseiro, que seria aquele perceptível por um servidor público com compreensão abaixo da média; 
m) a decisão embargada também não estabelece qual o critério para estipulação do valor da multa de R$ 20.000,00 imputada à embargante, simplesmente fixando-a sem qualquer justificativa;
n) deveriam ser devidamente esclarecidos nos autos quais os critérios para a fixação de multa em tão elevado valor, sob pena de se considerá-la arbitrária; e
o) deveriam ser considerados na fixação da sanção o histórico funcional da embargante, a ausência de punições antecedentes, a sua formação profissional, as razões que a levaram a praticar os atos e a presunção de boa-fé com que referidos atos foram praticados.
6.	Ante o exposto, a embargante requer o conhecimento e provimento de sua peça recursal, para que seja aplicado o efeito modificativo ao acórdão recorrido, a fim de reconhecer a inocorrência do erro grosseiro ou, alternativamente, que sejam considerados todos os atenuantes que se mostram relevantes em um caso como o dos autos, a fim de afastar a multa aplicada ou, ao menos, minorá-la.
7.	Feita essa apresentação dos fatos mais relevantes ocorridos nos autos, passo a decidir.
8.	Preliminarmente, os presentes embargos de declaração devem ser conhecidos, tendo em vista o preenchimento dos requisitos necessários aplicáveis. 
9.	No mérito, observo que a embargante suscita a ocorrência de hipóteses para o conhecimento dos embargos de declaração na decisão recorrida (omissão e obscuridade) , sem materialmente satisfazê-las.
10.	No âmbito desta Corte de Contas, os embargos de declaração destinam-se a sanar obscuridades, esclarecer contradições e suprir omissões porventura existentes em deliberações dos seus órgãos colegiados. 
11.	No caso de omissões, as que possuem aptidão de justificar a interposição de embargos de declaração são aquelas atinentes à ausência de apreciação de algum pedido ou argumento a respeito do qual o julgador estivesse obrigado a se manifestar na etapa processual imediatamente anterior e que poderia alterar o julgamento. 
12. 	Já as obscuridades tornam difícil a compreensão do texto da decisão e pode decorrer de simples defeito redacional ou mesmo de má formulação de conceitos, ocorrendo quando a deliberação está incompreensível no comando que impõe e na manifestação de conhecimento e vontade do julgador.
13.	Dito isso, não observo a presença de omissões ou obscuridades na decisão embargada que sejam aptas a justificar o acolhimento dos presentes embargos. A decisão recorrida apresentou entendimento absolutamente claro quanto às questões postas pela embargante nas suas razões de justificativa.
Conforme exposto no voto condutor da decisão embargada, a proposta da representante para o lote 1, ao custo unitário de R$ 97,68/m², foi indevidamente desclassificada pela Sra. Daniela, em virtude de sua composição de encargos sociais ter utilizado os próprios valores previstos no edital, em vez daqueles que seriam aplicáveis às empresas optantes do Regime Tributário do Simples Nacional.
Assim, no mínimo, a embargante atuou com formalismo exacerbado, por desclassificar as licitantes sem que fossem realizadas diligências para a correção das falhas, o que resultou na contratação da empresa Liga Engenharia Ltda., pelo valor unitário de R$ 109,79/m², superior ao que teria sido apresentado pelas demais licitantes desclassificadas.
Insta salientar que dezenove empresas apresentaram proposta para o lote 1 do certame (pavimentação em paralelepípedos) , tendo a fase de lances sido inaugurada com o valor de R$ 110,00/m2 e alcançado o valor de R$ 87,50/m2 (melhor oferta) . As ofertas de dezoito empresas foram recusadas pela embargante, dentre elas a da construtora que apresentou a presente representação, classificada inicialmente em oitavo lugar. No entender da embargante, o principal motivo para a desclassificação de tantas empresas seria a suposta ausência de interesse no certame por parte das licitantes, tendo em vista que, consultadas acerca de diversas questões, não respondiam as mensagens eletrônicas da pregoeira. 
Examinando as comunicações digitais, constatou-se que a empresa RL Comércio, Serviços e Construção Civil Eireli, classificada em 1º lugar após a fase de lances, recebeu diversas mensagens da pregoeira no dia 5/5/2019, que buscava, em linhas gerais, a confirmação da proposta e atualização da documentação constante do SICAF. Como a empresa não respondeu, 23 minutos depois da primeira mensagem, a pregoeira desclassificou a empresa.
O mesmo padrão aconteceu em relação às empresas CS Serviços e Locação de Equipamentos Eireli, classificada em 5º lugar, e Engefort Construtora e Empreendimentos Ltda., classificada em 7º lugar. Aquela foi desclassificada após 16 minutos sem responder as mensagens da pregoeira, esta, após 46 minutos. 
A empresa JED Comércio e Serviços de Construção Eireli, classificada em 3º lugar, respondeu positivamente à pregoeira, isto é, confirmou que possuía comprovantes de capacidade técnica exigidos para executar o lote 1 e que tinha interesse em continuar participando do certame. No entanto, diante da ausência de resposta aos demais questionamentos a ela direcionados, que, em síntese, repetiam as perguntas já realizadas e respondidas, acabou sendo desclassificada dezoito minutos depois. 
Essa situação se repetiu com outras empresas. A Constema Construtora e Empreendimentos Ltda. foi desclassificada em razão de um silêncio de trinta minutos; a Vipetro Construções e Montagens Industriais Ltda., de 22 minutos; a Construtora Santa Inês Ltda., de 24 minutos; a GNR Empreendimentos Ltda., também de 24 minutos. 
Assim, é improcedente a alegação de que há referência na decisão recorrida sobre o disposto no art. 13, inciso IV, do Decreto 5.450/2020, que determina que todos os licitantes, durante a realização das sessões de pregão eletrônico, devem permanecer conectados ao sistema, sob pena de arcar com o ônus de eventual perda de negócios.
Como ficou registrado no voto condutor do Acórdão 3143/2020-TCU-Plenário, ao apreciar o caso, o Ministro Marcos Bemquerer Costa, atuando como meu substituto na relatoria do feito, julgou ser desarrazoada e desproporcional a desclassificação de licitantes por não responderem, via chat, os questionamentos da pregoeira em curto espaço de tempo, até porque a sessão pública de julgamento das propostas se estendeu por dezenove dias (período de 5/7/2019 a 23/7/2019) . 
Ademais, a decisão embargada concluiu que a desclassificação da representante fora indevida. A jurisprudência desta Corte de Contas, a exemplo dos Acórdãos 1.811/2014, 2.546/2015, 830/2018 e 2.742/2018, todos do Plenário, aponta ser possível que a licitante melhor classificada corrija sua planilha orçamentária, desde que não resulte em aumento do valor total. Dito de outro modo, erros no preenchimento da planilha não seriam motivos suficientes para a desclassificação da proposta, quando o orçamento puder ser ajustado sem a necessidade de majoração do preço ofertado.
Nesse sentido, o próprio edital dispunha, no subitem 10.2, que a licitante vencedora teria quatro horas, a partir da comunicação de mensagem do pregoeiro no chat, para reformular a proposta de preços. Assim, seria possível a correção dos encargos sociais, contanto que não houvesse majoração do preço global. 
Rejeito os argumentos da embargante de que não houve erro grosseiro ou de que atuou com boa-fé, pois houve violação de diversos dispositivos legais e normativos dos quais a responsável deveria ter conhecimento, independentemente de sua formação acadêmica. Primeiramente, a contratação ora em exame foi embasada na Lei 13.303/2016, a qual traz a seguinte disposição (grifos acrescidos) :
"Art. 56. Efetuado o julgamento dos lances ou propostas, será promovida a verificação de sua efetividade, promovendo-se a desclassificação daqueles que:
I - contenham vícios insanáveis;
II - descumpram especificações técnicas constantes do instrumento convocatório;
III - apresentem preços manifestamente inexequíveis;
IV - se encontrem acima do orçamento estimado para a contratação de que trata o § 1º do art. 57, ressalvada a hipótese prevista no caput do art. 34 desta Lei;
V - não tenham sua exequibilidade demonstrada, quando exigido pela empresa pública ou pela sociedade de economia mista;
VI - apresentem desconformidade com outras exigências do instrumento convocatório, salvo se for possível a acomodação a seus termos antes da adjudicação do objeto e sem que se prejudique a atribuição de tratamento isonômico entre os licitantes.
§ 1º A verificação da efetividade dos lances ou propostas poderá ser feita exclusivamente em relação aos lances e propostas mais bem classificados.
§ 2º A empresa pública e a sociedade de economia mista poderão realizar diligências para aferir a exequibilidade das propostas ou exigir dos licitantes que ela seja demonstrada, na forma do inciso V do caput .
 (...) "
A atual legislação que regulamenta o pregão eletrônico, o Decreto 10.024/2019 (aplicável às contratações das empresas estatais por força do disposto no art. 32, inciso IV, da Lei 13.303/2016) , traz disposição que permite o saneamento das propostas dos licitantes:
"47.  O pregoeiro poderá, no julgamento da habilitação e das propostas, sanar erros ou falhas que não alterem a substância das propostas, dos documentos e sua validade jurídica, mediante decisão fundamentada, registrada em ata e acessível aos licitantes, e lhes atribuirá validade e eficácia para fins de habilitação e classificação, observado o disposto na Lei nº 9.784, de 29 de janeiro de 1999." 
De igual forma, o art. 17, inciso VI, do Decreto 10.024/2019 também afirma que é dever do pregoeiro sanear erros ou falhas que não alterem a substância das propostas e dos documentos de habilitação e sua validade jurídica. Portanto, com base nesse dispositivo, julgo que não haveria vedação ao envio de novo anexo à proposta da empresa autora da representação, já ajustado ao valor do lance vencedor. 
Disposição semelhante se encontrava presente no Decreto 5.450/2005, revogado pelo Decreto 10.024/2019, in verbis:
"Art. 26...§ 3º No julgamento da habilitação e das propostas, o pregoeiro poderá sanar erros ou falhas que não alterem a substância das propostas, dos documentos e sua validade jurídica, mediante despacho fundamentado, registrado em ata e acessível a todos, atribuindo-lhes validade e eficácia para fins de habilitação e classificação. "
O mencionado dispositivo também estava expressamente previsto no instrumento convocatório:
"10.2.10. No julgamento das propostas o pregoeiro poderá sanar erros ou falhas que não alterem a substância das mesmas, mediante despacho fundamentado, registrado em ata e acessível a todos, atribuindo-lhes validade e eficácia para fins de classificação e aceitação. (§ 3º do art. 26 do Decreto nº 5.450/2005) . "
Assim, a embargante atuou com grave inobservância das disposições normativas e editalícias sobre o julgamento e saneamento das propostas.
O processo licitatório deve ser pautado pelo formalismo moderado e pela busca da verdade material, de forma que eventual equívoco do licitante no preenchimento de sua proposta poderia ser saneado. Nesse sentido, apresento a seguir os enunciados de diversas deliberações deste Tribunal, enfatizando a existência de vários outros precedentes com idêntico entendimento:
"A mera existência de erro material ou de omissão na planilha de custos e de preços de licitante não enseja, necessariamente, a desclassificação antecipada da sua proposta, devendo a Administração promover diligência junto ao interessado para a correção das falhas, sem permitir, contudo, a alteração do valor global originalmente proposto." (Acórdão 830/2018-TCU-Plenário) .
	"Não restando configurada a lesão à obtenção da melhor proposta, não se configura a nulidade do ato. Erro no preenchimento da planilha de formação de preço do licitante não constitui motivo suficiente para a desclassificação da proposta, quando a planilha puder ser ajustada sem a necessidade de majoração do preço ofertado." (Acórdão 1811/2014-TCU-Plenário) .
"Estando os preços global e unitários ofertados pelo licitante dentro dos limites fixados pela Administração, é de excessivo rigor a desclassificação da proposta por divergência entre seus preços unitários e respectivas composições detalhadas de custos, por afronta aos princípios da razoabilidade, da ampla competitividade dos certames e da busca de economicidade nas contratações. Referida divergência se resolve com a retificação das composições, sem necessidade de modificações ou ajustes em quaisquer dos valores lançados na proposta a título de preços unitários." (Acórdão 2742/2017-TCU-Plenário) .
"A existência de erros materiais ou de omissões nas planilhas de custos e preços das licitantes não enseja a desclassificação antecipada das respectivas propostas, devendo a Administração contratante realizar diligências junto às licitantes para a devida correção das falhas, desde que não seja alterado o valor global proposto. Cabe à licitante suportar o ônus decorrente do seu erro, no caso de a Administração considerar exequível a proposta apresentada." (Acórdão 2546/2015-TCU-Plenário) .
"A mera existência de erro material ou de omissão na planilha de custos e de formação de preços da licitante não enseja, necessariamente, a desclassificação antecipada da sua proposta, devendo a Administração promover diligência junto ao interessado para a correção das falhas, sem permitir, contudo, a alteração do valor global originalmente proposto." (Acórdão 370/2020-TCU-Plenário) .
"A desclassificação de licitantes por conta de erro material na apresentação da proposta, fere os princípios da competitividade, proporcionalidade e razoabilidade, sendo medida de extremos rigor, que pode afastar do certame propostas mais vantajosas, com ofensa ao interesse público." (Acórdão 1734/2009-TCU-Plenário) .
Vale lembrar que o certame licitatório não representa um fim em si mesmo, mas um meio que busca o atendimento das necessidades públicas. Nas palavras do professor Adilson Dallari, a "licitação não é um concurso de destreza, destinado a selecionar o melhor cumpridor de edital".
A meu ver, a controvérsia existente nos autos pode ser facilmente dirimida com a aplicação do princípio da seleção da proposta mais vantajosa, o que exigiria que a pregoeira diligenciasse ao participante requerendo a correção de sua proposta de preços. 
Consoante deixei registrado no voto condutor da decisão embargada, é aplicável ao caso a disposição presente no art. 20 da Lei de Introdução às Normas do Direito Brasileiro, no sentido de que, nas esferas administrativa, controladora e judicial, não se decidirá com base em valores jurídicos abstratos sem que sejam consideradas as consequências práticas da decisão. Caso contrário, se for considerado válido o processo entabulado pela embargante na condução do certame ora em apreciação, por uma mera formalidade, haveria um grande desperdício de dinheiro público em um país absolutamente carente de recursos.
O argumento da embargante de que não houve prejuízo ao erário deve ser refutado, pois se não fosse a atuação tempestiva desta Corte de Contas, teria sido entabulada uma contratação de grande vulto com vários indícios de sobrepreço. Posteriormente à expedição de medida cautelar pelo TCU, a Codevasf informou a este Tribunal ter renegociado o valor unitário do empreendimento para R$ 87,49/m², montante um centavo menor que a melhor oferta obtida na licitação (87,50/m²) . Em termos globais, o contrato passou para R$ 15.120.847,55 (peça 62) .
Os vários argumentos ora reiterados pela embargante de que a decisão de desclassificar a empresa Butarello se fundamentou no Parecer de Custos 17/2019, elaborado pela área técnica competente da Codevasf, foram detidamente tratados na decisão embargada, conforme demonstra o excerto do voto condutor abaixo reproduzido:
"56. No que se refere ao argumento de que a decisão de desclassificar a empresa Butarello se fundamentou no Parecer de Custos 17/2019, elaborado pela área técnica competente da Codevasf, observo que o tal documento, constante da peça 44 dos autos, é apócrifo e não conclui pela desclassificação da licitante, apenas pela não aceitação de sua proposta financeira nos termos em que fora apresentada. Caberia à pregoeira realizar diligência ao fornecedor para sanear as eventuais falhas apontadas pela área técnica, em vez de realizar a desclassificação sumária de proposta aparentemente mais vantajosa.
57. Por derradeiro, trato do argumento de que a apresentação de nova proposta, com regime de tributação diverso do apresentado inicialmente, caracterizaria a alteração substancial da aludida proposta. Há orientação diametralmente oposta na cartilha "Orientações para Elaboração de Planilhas Orçamentárias de Obras Públicas", editada pelo TCU. Nas páginas 91 e 92 da referida publicação, verifico a seguinte orientação:
"7 - Como proceder se uma licitante apresentar detalhamento da taxa de BDI com alíquotas de tributos em desconformidade com a legislação vigente? 
Resposta: A desclassificação da proposta seria medida desproporcional e contrária ao interesse público. O STF já se manifestou em questão semelhante (RMS nº 23.714/DF, 1ª T, em 5/9/2000) , tendo entendido que: 
Licitação: irregularidade formal na proposta vencedora que, por sua irrelevância não gera nulidade [...] Se a irregularidade praticada pela licitante vencedora a ela não trouxe vantagem, nem implicou em desvantagem para as demais participantes, não resultando assim em ofensa à igualdade; se o vício apontado não interfere no julgamento objetivo da proposta, e se não se vislumbra ofensa aos demais princípios exigíveis na atuação da Administração Pública, correta é a adjudicação do objeto da licitação à licitante que ofereceu a proposta mais vantajosa, em prestígio do interesse público, escopo da atividade administrativa.
 (...) 
Ante o exposto, na ausência de alguma regra editalícia específica, se não houver sobrepreço e se os critérios de aceitabilidade de preços tiverem sito atendidos, pelo princípio do formalismo moderado, deve-se exigir apenas que a empresa apresente nova proposta, com os vícios corrigidos, não sendo necessária a alteração do valor global ofertado. Tal procedimento se faz necessário para que existam bases objetivas estabelecidas para eventual aplicação do disposto no art. 65, §5º, da Lei 8.666/93: (...) "
58. Não olvido que o TCU, por meio do Acórdão 2622/2013-TCU-Plenário, que apreciou estudo sobre faixas aceitáveis para valores de taxas de benefícios e despesas indiretas (BDI) específicas para cada tipo de obra pública, orientou toda a administração pública federal a "prever, nos editais de licitação, a exigência para que as empresas licitantes optantes pelo Simples Nacional apresentem os percentuais de ISS, PIS e COFINS discriminados na composição do BDI que sejam compatíveis com as alíquotas a que a empresa está obrigada a recolher, previstas no Anexo IV da Lei Complementar n. 123/2006, bem como que a composição de encargos sociais não inclua os gastos relativos às contribuições que essas empresas estão dispensadas de recolhimento (Sesi, Senai, Sebrae etc.) , conforme dispões o art. 13, § 3º, da referida Lei Complementar". 
59. Ocorre que tal disposição não constou nem do edital de licitação em apreciação nem do respectivo termo de referência, o que denota que a desclassificação da representante se baseou em critério de julgamento não previsto no edital. Ademais, ainda que houvesse tal previsão editalícia, deveria haver tentativa de saneamento das propostas antes de sua desclassificação. 
60. Eventual falha na composição dos encargos sociais também deve ser analisada com formalismo moderado, consoante o entendimento do Acórdão 2462/2014-TCU-Plenário, no qual esta Corte de Contas considerou que a taxa de encargos sociais de mão de obra horista acima da prevista no Sistema Nacional de Pesquisa de Custos e Índices da Construção Civil (Sinapi) não é suficiente, isoladamente, para permitir a desclassificação de licitante, visto que o art. 3° do Decreto 7.983/2013 estabelece limite para os preços unitários e não para as parcelas componentes dos preços unitários."
De igual forma, não é verídico o argumento de que houve omissão no acórdão embargado quanto ao fato de pregoeiros de outros órgãos adotarem a mesma prática, mesmo quando informam os deveres dos licitantes no procedimento eletrônico. Tais alegações foram analisadas nos itens 40 a 43 da instrução reproduzida no relatório que fundamentou o Acórdão 3143/2020-TCU-Plenário, que adotei como razões de decidir:
"40. Quanto à alegada prática por pregoeiros de outros órgãos de desclassificação da proposta de preços de empresas por não responderem as perguntas do pregoeiro via chat, compulsando-se a cópia das duas atas de realização de pregão eletrônico e da imagem referente a um terceiro pregão não identificado juntadas aos autos pela pregoeira (peças 154-156) , de fato constatou-se que a proposta da empresa Bidden Comercial Ltda para o item 5 do pregão eletrônico 7/2020, conduzido pelo Instituto Federal de Educação, Ciência e Tecnologia Baiano - Campus Guanambi (Uasg 158442) , foi recusada uma vez que seu melhor lance, no valor de R$ 200,00, havia sido muito superior àquele estimado pela Administração, no valor de R$ 169,33, caracterizando afronta à regra do edital, restando celebrado neste valor com a empresa Mercosul Agronegócios Eireli (peça 154) .
41. Em relação à proposta da empresa Azulão Comercio de Parafusos e Ferramentas Ltda para o item 4 do pregão eletrônico 8/2017, conduzido pelo 17º Regimento de Cavalaria Mecanizado (Uasg 160131) , integrante do Comando do Exército/Ministério da Defesa, constatou-se que o seu melhor lance, no valor de R$ 0,30, era manifestamente inexequível, ou seja, muito aquém daquele estimado pela Administração, no valor de R$ 18,17 (peça 155) .
42. Quanto aos itens 37 a 48 do pregão eletrônico 4/2018, conduzido pelo 7º Batalhão de Engenharia de Combate (Uasg 160343) , integrante do Comando do Exército/Ministério da Defesa, constatou-se que todos eles foram cancelados na aceitação, uma vez que as empresas participantes não concordaram em reduzir seus preços até o valor de referência dos respectivos itens (peça 156) .
43. Assim, é possível concluir que as citadas desclassificações apresentadas como exemplo de prática realizado por outros pregoeiros não se assemelham à razão pela qual a ora responsável realizou as desclassificações no âmbito do Pregão Eletrônico/SRP 2/2019 sob análise."
Quanto aos grupos de argumentos de que haveria obscuridade na referida decisão quanto à classificação dos atos praticados pela embargante como erro grosseiro, vejo tão somente a tentativa de rediscutir a matéria pela via estreita dos embargos de declaração, que não são espécie recursal cabível para rediscussão do mérito nem para reavaliação dos fundamentos que conduziram à prolação do acórdão recorrido. A esse respeito, observo que os parágrafos 48 a 55 do voto condutor da decisão embargada demonstram que a conduta entabulada pela embargante foi considerada particularmente reprovável e enquadrada como erro grosseiro.
Deixei consignado que a responsável atuou com grave inobservância das disposições do Decreto 5.450/2005 e da Lei das Estatais, já reproduzidas. Ademais, nem as próprias cláusulas editalícias foram observadas pela pregoeira. Além do já mencionado subitem 10.2.10 do edital, cabe observar que o item 10.2 do instrumento convocatório estipulava prazo de até 4 horas para o envio das propostas de preços, o que não foi observado pela Sra. Daniela Barbosa Andrade Rodrigues.
Concordei com a conclusão da unidade técnica de que não haveria nenhuma motivação ou previsão legal para a desclassificação de licitante que deixar de responder mensagens do pregoeiro na plataforma de licitações do Comprasnet. Aliás, a leitura de algumas mensagens trocadas no decorrer da sessão pública deixou uma impressão ainda mais desfavorável sobre o grau de reprovabilidade da conduta da agente. Reproduzo alguns trechos (peça 17) :
"Pregoeiro fala: (05/07/2019 09:50:14) O desconto para o item 2 já é superior a 20%. Evitem VALORES INEXEQUÍVEIS. 
Pregoeiro fala: (05/07/2019 09:47:22) Evitem lances com VALORES INEXEQUÍVEIS ou informações incorretas, sob pena de desclassificação. Lembramos a todos, como é de conhecimento das licitantes, que a Administração Pública não pode contratar empresas impedidas de licitar. 
Pregoeiro fala: (05/07/2019 09:45:20) Evitem lances com VALORES INEXEQUÍVEIS ou informações incorretas, sob pena de desclassificação. 
Pregoeiro fala: (05/07/2019 09:43:02) Os descontos para o item 2 é superior a 20%. Evitem VALORES INEXEQUÍVEIS. 
Pregoeiro fala: (05/07/2019 09:36:50) Lembramos a todos, como é de conhecimento das licitantes, que a Administração Pública não pode contratar empresas impedidas de licitar. 
Pregoeiro fala: (05/07/2019 09:33:57) Os descontos já aproximam-se de 20%. Evitem VALORES INEXEQUÍVEIS. 
Pregoeiro fala: (05/07/2019 09:33:09) Alertamos a todos que a licitação é um Registro de Preço para pavimentação e o valor foi calculado por metro quadrado (m2) . 
Pregoeiro fala: (05/07/2019 09:27:06) Evitem lances com VALORES INEXEQUÍVEIS ou informações incorretas, sob pena de desclassificação. 
Pregoeiro fala: (05/07/2019 09:17:38) Evitem lances com VALORES INEXEQUÍVEIS ou informações incorretas, sob pena de desclassificação. 
Pregoeiro fala: (05/07/2019 09:13:53) Lembrem-se da importância da EXEQUIBILIDADE do objeto licitado. Evitem VALORES INEXEQUÍVEIS ou informações incorretas que prejudiquem o andamento do pregão, podendo acarretar penas e sanções administrativas."
Percebi uma grande preocupação da embargante em contratar a proposta mais onerosa possível para a Administração, no que de fato logrou êxito, visto que adjudicou o item para a maior oferta de preço entre todas as 19 propostas do certame.
Considerei, pois, que se trata de uma linha de atuação muito questionável por parte da embargante, confrontando-se com os princípios da economicidade, da obtenção de competitividade e da busca da proposta mais vantajosa, insculpidos no art. 31 da Lei 13.303/2016. Estando as propostas ofertadas fora de qualquer parâmetro legal ou editalício de inexequibilidade, a Sra. Daniela Rodrigues não deveria atuar ostensivamente de forma contrária à busca da proposta mais vantajosa, com mensagens de alerta e de intimidação aos participantes do certame.
Observei ainda que a Lei das Estatais dispõe no art. 56, § 3º, que, nas licitações de obras e serviços de engenharia, consideram-se inexequíveis as propostas com preços globais inferiores a 70% do menor dos seguintes valores: (i) média aritmética das propostas superiores a 50% do valor do orçamento estimado pela administração; ou (ii) valor do orçamento estimado pela empresa estatal. Nenhum dos dois parâmetros havia sido atingido quando a pregoeira escreveu as mensagens acima reproduzidas.
Os licitantes, nos termos do art. 21, § 2º, do Decreto 5.450/2005, ao ingressarem com suas senhas no sistema, antes da apresentação das propostas, são obrigados a se manifestar, em campo próprio, que cumprem plenamente os requisitos de habilitação e que suas propostas estão em conformidade com as exigências do instrumento convocatório, tornado desnecessária boa parte das mensagens endereçadas aos licitantes pela pregoeira.
Assim, concluo que a conduta da Sra. Daniela Rodrigues foi devidamente enquadrada como erro grosseiro, em face da grave inobservância das disposições legais, regulamentares e editalícias, que deveriam servir de baliza para a sua atuação como pregoeira. Anoto que o comportamento esperado da defendente seria tentar sanar a proposta de preço preenchida erroneamente pela licitante e dar continuidade ao certame, solicitando nova planilha com os preços referentes aos itens para os quais a empresa apresentou a melhor proposta. Caberia, pois, a aplicação do disposto no art. 26, §3º, do Decreto 5.450/2005.
Esse excesso de formalismo da pregoeira fez com que fossem desconsideradas as propostas mais vantajosas, que foram desclassificadas em sequência. Tal fato levou a entidade contratante a selecionar exatamente aquela proposta mais onerosa. Apenas depois da atuação desta Corte de Contas, a Codevasf buscou renegociar os preços pactuados para evitar a paralisação do contrato já celebrado.
Por fim, quanto aos argumentos de que houve omissão na dosimetria da pena imposta à embargante, esclareço que o TCU não realiza dosimetria objetiva das sanções, comum à aplicação de normas do Direito Penal, e não há um rol de agravantes e atenuantes legalmente reconhecido. Contudo, isso não significa que a aplicação das multas e das demais sanções estipuladas por esta Corte de Contas ocorra de forma aleatória e injustificada. Ao contrário, nas decisões do TCU é sopesado, para fins de gradação das penas impostas, o nível de gravidade do ilícito e, eventualmente, a condição econômica do agente sancionado.
Trata-se de aplicação direta do princípio da individualização da pena, previsto no art. 5º, inciso XLVI, da Constituição. Nesse sentido convém ressaltar que as recentes alterações na Lei de Introdução às Normas do Direito Brasileiro (LINDB) , procedidas pela Lei 13.655/2018, estipularam que, "na aplicação de sanções, serão consideradas a natureza e a gravidade da infração cometida, os danos que dela provierem para a administração pública, as circunstâncias agravantes ou atenuantes e os antecedentes do agente"  (art. 22, §2º) .
Feitas essas breves considerações, saliento que a sanção aplicada pelo Acórdão 3143/2020-TCU-Plenário estão estritamente dentro do limite legal existentes no arts. 58 da Lei 8.443/1992, na forma regulamentada pelo art. 268, inciso II, do RITCU. Além disso, esclareço que sopesei a gravidade e o grau de reprovabilidade das irregularidades, assim como a capacidade econômica da embargante, que percebeu, em novembro/2020, remuneração líquida de R$ 18.644,14, conforme informações obtidas no portal de transparência da Codevasf.
Assim, entendo adequada a gradação da sanção aplicada pela decisão recorrida.
Portanto, rejeito os embargos de declaração opostos pela Sra. Daniela Barbosa Andrade Rodrigues, mantendo inalterado o Acórdão 3143/2020-TCU-Plenário.
Ante o exposto, voto no sentido de que o Tribunal adote o acórdão que ora submeto à deliberação deste Colegiado.
TCU, Sala das Sessões Ministro Luciano Brandão Alves de Souza, em 20 de janeiro de 2021.
BENJAMIN ZYMLER 
Relator